臺灣基隆地方法院民事判決　　　　　　　95年度小上字第15號
上　訴　人　遠東國際商業銀行股份有限公司
法定代理人　丁○○
訴訟代理人　甲○○
　　　　　　　　　　　　號1樓
送達代收人　丙○○
被上訴人　　乙○○
上列當事人間請求清償債務事件，上訴人對於中華民國95年10月
31日本院簡易庭95年度基小字第1901號第一審判決，提起上訴，
本院於96年4月16日言詞辯論終結，判決如下：
    主  文
原判決廢棄。
被上訴人應給付上訴人新台幣伍萬玖仟玖佰捌拾元，及自民國九
十五年四月二十六日起，至清償日止，按週年息百分之十八點二
五計算之違約金。
第一、二審訴訟費用共新臺幣貳仟伍佰元由被上訴人負擔。
    事實及理由
壹、上訴人方面：
一、聲明：除訴訟費用外，餘如主文所示。
二、陳述：與原判決記載相同，茲予引用。另補稱：
（一）原判決駁回上訴人原審之訴理由無非係以上訴人與訴外人
      山基電信股份有限公司（以下簡稱山基公司）間有一附條
      件債務承擔契約存在，則其停止條件成就時（即被上訴人
      因可歸責於山基公司之事由致終止與山基公司之電信服務
      契約時）被上訴人對上訴人所負之債務即移轉予山基公司
      云云為據，然原審上揭認定有下列違背法令之處：
  １、上訴人與山基公司協議書上約定並非債務承擔之意思，原
      審判決解釋上揭約定已違反當事人真意、經驗法則及商業
      習慣，屬違反民法第98條規定。
  ２、被上訴人於原審審理中，從未提出上訴人與山基公司債務
      承擔契約此項抗辯，原審自行創設法律見解，且未行使闡
      明權讓兩造當事人就此法律見解辯論，顯已違反辯論主義
      及最高法院60年度台上字第2085號判例要旨。
  ３、上訴人與山基公司上揭約定之真意，屬上訴人由山基公司
      接獲其客戶申請終止交易時，款項處理之流程，為保障消
      費者權益避免被上訴人先行繳款，日後再辦理退費之麻煩
      ，在山基公司通知上訴人退費事宜，被上訴人可待山基公
      司退費後再一次補足其餘不足之款項，並無山基公司承擔
      債務、被上訴人免責之意旨，故足見並非債務承擔之約定
      。其目的則係在督促山基公司對其客戶確實提供約定之服
      務，避免山基公司違約時當事人間關係之複雜，以保障上
      訴人之債權、減少可能之訟爭。此可參照上訴人與山基公
      司之合作協議書貳、二：「乙方與申請人之權利、義務關
      係或糾紛，概與甲方無關，應由乙方與申請人自行處理。
      」約定，已清楚指出山基公司與被上訴人之權利義務關係
      與上訴人無涉，益足確信。
（二）上訴人係依據兩造間貸款契約提出訴訟，依債權相對性原
      則，不得與上訴人與山基公司之其他債權契約約定，混為
      一談。
（三）兩造間貸款契約第4條已明白約定，被上訴人不得以與山
      基公司之債權債務糾紛拒絕給付貸款款項，可知被上訴人
      在簽訂契約時，已事先了解並同意承擔此一風險。
三、證據：援引原審提出之證物。
貳、被上訴人部分：
一、聲明：上訴駁回；第一、二審訴訟費用由上訴人負擔。
二、陳述：除與原判決記載相同者予以引用外，另補稱：
（一）被上訴人係因與山基公司成立買賣契約後，山基公司代被
      上訴人向上訴人申請貸款，被上訴人方與上訴人成立消費
      借貸契約，上訴人將款項撥入山基帳戶內時，山基公司即
      將其對被上訴人之債權讓與上訴人，因此上揭二契約乃屬
      契約聯立關係，且互負履行義務。此有別於一般消費借貸
      之債權相對性。
（二）上訴人與山基公司已有債務承擔之約定，上訴人否認違反
      誠信原則。
（三）兩造間消費借貸契約違反憲法第22條規定、消費者保護法
      第16條規定、消費者保護法施行細則第14條規定、民法第
      247條之1規定，導致被上訴人無法享有無條件解除契約權
      ，因此契約條款應屬無效，被上訴人仍得因山基違約而解
      除與上訴人之契約，而毋庸付款。
（四）上訴人並未告知被上訴人有契約審閱權之存在，已違反民
      法第92條規定，因此契約應屬無效。
（五）第三人與債權人訂立契約承擔債務人之債務者，其債務於
      契約成立時，移轉於該第三人，民法第300條定有明文。
      本案上訴人與訴外人山基公司之合作協議書肆「誠信原則
      」第四項明定「若因乙方之因素而導致申請人要求終止契
      約或拒付剩餘之貸款本金時，乙方願無條件就所收取貸款
      之範圍，償還申請人在甲方所貸款之餘額。」即屬前揭民
      法300條所稱之免責的債務承擔契約。此一契約條文乃經
      上訴人與山基公司合意簽訂，並載有「雙方均需依照契約
      履行權利或義務」等語，更無容許雙方對契約條文另作其
      他解釋之但書，上訴人竟於字面文義外另作對被上訴人不
      利之解釋，其行為係對契約條文的曲解，更是公然違反誠
      信原則。
（六）因契約互負債務者，於他方當事人未為對待給付及，得拒
      絕自己之給付，民法第264條訂有明文。是以，山基公司
      既未履行提供服務之約定，則被上訴人拒絕繳款，即非無
      理。
（七）上訴人將貸款申請書交山基公司代辦信用貸款，此由貸款
      申請書上皆有山基公司會員代辦之簽名為證。顯見二者間
      存有一方委託他方處理事務，他方允為處理之委任關係。
      上訴人當受91年7月24日財政部台財融（四）字第
      0914000663號函釋：金融機構辦理信用貸款業務時，應慎
      選受委託機構。如因受委託機構或其雇用人員之疏失，損
      害消費者權益，金融機構仍應先對消費者負責，再依委外
      契約書向受委託機構追償之規範。茲上訴人之受委託機構
      山基公司停止營業，損害消費者權益，上訴人自應對消費
      者負責。
（八）原審所為之判決，乃係依據上訴人與被上訴人於訴訟中所
      提出之證據，及消費者、山基公司、遠東商銀三者間之各
      項合約資料，而任事用法既為法院之職權，即無上訴人所
      稱原審法院有以當事人未主張之事斟酌為判決內容之違法
      ，上訴人之聲明實無理由。
三、證據：提出存證信函、合作協議書稿、臺灣台北地方法院檢
    察署傳票、臺灣花蓮地方法院95年度花小字第280號、第286
    號、第374號民事判決、臺灣臺中地方法院95年度沙小字第
    911 號民事判決、福建金門地方法院95年度城小字第27號民
    事判決、臺灣宜蘭地方法院95年度宜小字第209號民事判決
    等影本各一件為證。
參、兩造不爭執事項：
一、被上訴人於民國94年8月30日向上訴人貸款新臺幣（下同）
    71,976元，分24期，每月繳交2,999元。被上訴人共繳納4期
    金額11,996元（計算式：2,999×4＝11,996），嗣因山基公
    司倒閉，故被上訴人於95年3月16日以存證信函通知上訴人
    及山基公司，終止其與山基公司間3G BOSS電信傑費專案契
    約，且之後亦不再按期向上訴人清償分期款項，現尚欠上訴
    人59,980元。
二、訴外人山基公司自95年元月起即未再提供服務。
肆、兩造爭執事項：
一、被上訴人得否以對抗山基公司之事由對抗上訴人。
二、山基公司與上訴人間合作協議書肆之四之約定，是否即屬民
    法第300條所稱之債務承擔契約。
伍、得心證之理由：
一、按對於小額程序第一審裁判之上訴或抗告，非以其違背法令
    為理由，不得為之；且上訴狀內應記載上訴理由，表明原判
    決所違背之法令及其具體內容，或依訴訟資料可認為原判決
    有違背法令之具體事實，民事訴訟法第436條之24第2項、第
    436條之25分別定有明文。所謂判決有違背法令，乃指判決
    不適用法規或適用不當，為同法第468條所明定，此亦為小
    額事件之上訴程序所準用（參民事訴訟法第436條之32第2項
    ）。而「當事人依民事訴訟法第468條規定以第二審判決有
    不適用法規或適用法規不當為上訴理由時，其上訴狀或理由
    書應有具體之指摘，並揭示該法規之條項或其內容，若係成
    文法以外之法則，應揭示該法則之旨趣，倘為司法院解釋或
    本院之判例，則應揭示該判解之字號或其內容，如依民事訴
    訟法第469條所列各款事由提起第三審上訴者，其上訴狀或
    理由書應揭示合於該條款之事實，上訴狀或理由書如未依此
    項方法表明者，即難認為已對第二審判決之違背法令有具體
    之指摘，其上訴自難認為合法。」，亦有最高法院71年台上
    字第314號判例要旨可資參照。經查，上訴人以其與訴外人
    山基公司間之合作協議書肆之四之約定，並無債務承擔之意
    思表示，原審判決未探求當事人之真意，其適用法規顯有不
    當為由，提起上訴，堪認其對原審判決違背法令之情事，已
    有具體之指摘，上訴人提起本件上訴，參照上揭法條及判例
    要旨，尚無不合。
二、兩造之契約與上訴人與山基公司之契約乃分別獨立之契約，
    並無所謂契約聯立之情況：
（一）被上訴人與訴外人山基公司成立電訊服務契約，依約由被
      上訴人繳納電訊服務費予山基公司，山基公司則提供電訊
      服務予被上訴人；而兩造間之系爭貸款契約，則為信用貸
      款，由上訴人貸款與被上訴人，被上訴人分期清償借款，
      二契約之性質、內容全然不同；雖二契約之當事人均有被
      上訴人，但被上訴人在該二契約中之權利義務亦迥異，兩
      契約難認有何關聯性。至上訴人將被上訴人貸款金額撥付
      給訴外人山基公司，乃基於系爭貸款契約被上訴人指定受
      款人使然，要與被上訴人與山基公司間電信服務契約無涉
      ，上開電訊服務契約與系爭貸款契約為獨立之二契約，應
      屬灼然。
（二）民法第264條第1項前段：「因契約互負債務者，於他方當
      事人未為對待給付前，得拒絕自己之給付。」同時履行抗
      辯權之規定，必以因契約而互負債務者，始得為之。依兩
      造間之系爭貸款契約，上訴人交付貸款金額，已履行對被
      上訴人之義務，反之，被上訴人取得貸款金額，卻未盡分
      期返還之責，二者間僅被上訴人一方負債務，並無互負債
      務之情形，與同時履行抗辯權要件顯有未合，被上訴人不
      得以同時履行抗辯上訴人；遑論山基公司非系爭貸款契約
      之當事人，上訴人與山基公司間之合作協議書肆之四：「
      若因乙方（指山基公司）之因素而導致申請人（指被上訴
      人）要求中止契約或拒付剩餘之貸款本金時，乙方願無條
      件就所收取貸款之範圍，償還申請人在甲方（指上訴人）
      所貸款之餘額。」之約定，係規範山基公司對上訴人之清
      償義務，上訴人對山基公司並無債務可言。上訴人不論對
      被上訴人或山基公司，均立於債權人之地位，既無對被上
      訴人或山基公司負任何債務，如何因契約負債務而接受同
      時履行抗辯權之行使，被上訴人主張以其對山基公司之事
      由抗辯上訴人，應屬無據。
三、系爭貸款契約雖屬定型化契約，但無顯失公平之無效事由：
    上訴人起訴主張被上訴人未按月攤還貸款，應依系爭貸款契
    約給付貸款餘額及違約金；而被上訴人則抗辯系爭貸款契約
    為定型化契約，未予審閱期間，且申請人聲明書約定被上訴
    人不得以其與山基公司間之債務糾紛拒絕給付系爭貸款，復
    對被上訴人顯失公平，應屬無效。經查：
（一）按定型化契約條款，係指企業經營者為與不特定多數消費
      者訂立同類契約之用，所提出預先擬定之契約條款；而定
      型化契約，則指以企業經營者提出之定型化契約條款作為
      契約內容之全部或一部而訂定之契約，消費者保護法第2
      條第7款、第9款分別定有明文。被上訴人申請系爭貸款所
      填具之申請人聲明書及系爭貸款契約書之各項條款，均係
      上訴人與不特定多數申請分期付款之消費者訂立同類契約
      ，所提出預先擬定之契約條款，參諸上開規定，該聲明書
      及系爭貸款契約書，自屬以定型化契約條款為內容之定型
      化契約。是依同法第11條之1第1、2項，及第12條之規定
      ，上訴人應提供三十日以內之合理期間，使被上訴人審閱
      聲明書及系爭貸款契約全部條款內容，反之，則其條款不
      構成契約之內容；且若聲明書及系爭貸款契約中之條款違
      反誠信原則，對消費者顯失公平時，則屬無效。
（二）被上訴人否認審閱系爭貸款契約5日以上，然其既自認親
      自簽名於系爭貸款契約申請書，則參申請書之申請人聲明
      欄二「申請人茲此聲明並確認申請人已審閱本小額信用貸
      款申請書既契約書各條款內容至少五日以上且於完全瞭解
      並同意各項約定後始簽名或蓋章」之記載，字體雖小但劃
      線標示，有別於其他聲明事項，被上訴人簽名時應了然於
      目，當無未見或不知之理。被上訴人既已於聲明書簽名，
      又無反證以實其說。所辯上訴人未提供5日以上審閱期間
      ，無以為憑。
（三）所謂定型化契約應受衡平原則限制，係指締約之一方之契
      約條款已預先擬定，他方僅能依該條款訂立契約，否則，
      即受不締約之不利益，始應適用衡平原則之法理，以排除
      不公平之「單方利益條款」，避免居於經濟弱勢之一方無
      締約之可能，而忍受不締約之不利益（最高法院93年度台
      上字第710號判決要旨參照）。被上訴人本可依常態交易
      ，按一般使用電訊之匯率支付使用費用，其基於自身利益
      之考量，選擇山基公司電訊服務之優惠方案，而與上訴人
      簽訂系爭貸款契約，顯已非無其他締約之可能；況縱被上
      訴人不與上訴人簽訂系爭貸款契約，充其量不能享有山基
      公司之優惠方案，並無即受不締約之不利益可言，被上訴
      人簽訂系爭貸款契約書，難認與衡平原則相牴觸。至系爭
      貸款契約申請聲明書四之1，所載申請人（即被上訴人）
      不得以其與廠商（即山基公司間）之債務糾紛，作為拒繳
      任何應付貸款款項之抗辯等語，乃契約相對性之重申而已
      ，蓋契約約定，僅得約束契約當事人，契約當事人以外之
      人，如任意受他人契約約定之約束，將影響交易安全。是
      縱申請書未有該明文，其法律效果並無不同。被上訴人辯
      稱系爭貸款契約為定型化契約，違反平等互惠原則無效，
      委無足採。
四、山基公司與上訴人間之合作協議書肆之四之約定，並非民法
    第300條所稱之免責的債務承擔：
（一）按「第三人與債權人訂立契約承擔債務人之債務者，其債
      務固於契約成立時移轉於該第三人，惟第三人與債權人訂
      立之契約，係由該第三人加入為債務人，而與原債務人就
      同一債務各負全部給付之責任者，雖學說上稱為重疊的債
      務承擔，究與民法第300條所規定之免責的債務承擔不同
      ，原債務人就其債務仍與該第三人連帶負其責任。」、「
      債務承擔，有免責的債務承擔及併存的債務承擔之別，前
      者於契約生效後原債務人脫離債務關係，後者為第三人加
      入債務關係與原債務人併負同一之債務，而原債務人並未
      脫離債務關係。」，最高法院23年上第1377號、49年台上
      字第2090號分別著有判例可參。
（二）山基公司與上訴人間之合作協議書肆之四之約定：「若因
      乙方（指山基公司）之因素而導致申請人（指被上訴人）
      要求中止契約或拒付剩餘之貸款本金時，乙方願無條件就
      所收取貸款之範圍，償還申請人在甲方（指上訴人）所貸
      款之餘額。」，就其文義，沒有承擔債務之明示，已難確
      認山基公司有承擔被上訴人貸款債務之意思；遑論山基公
      司與上訴人合作協議書簽定於民國94年2月21日，而兩造
      間之系爭貸款契約則於同年8月23日始成立，有該二份契
      約在卷可參，山基公司當無於被上訴人債務未成立前，即
      行承擔被上訴人尚未發生之債務之理。且依「第三人與債
      權人訂立契約承擔債務人之債務者，其債務於契約成立時
      ，移轉於該第三人。」（參民法第300條）免責債務承擔
      之法律效果，則被上訴人於合作協議書成立時，既已免責
      於前，又何需簽訂系爭貸款契約，並繳納4期分期貸款。
      是縱山基公司願就其收取貸款之範圍，清償申請人之貸款
      ，有承擔被上訴對上訴人貸款債務之意思，亦屬併存之債
      務承擔。參照上開判例要旨，原債務人即被上訴人就其債
      務應與山基公司連帶負其責任，被上訴人仍無免其清償貸
      款之責。
（三）至被上訴人援引財政部91年7月24日財政部台財融（四）
      字第0914000663號函釋：「金融機構辦理信用貸款業務時
      ，應慎選受委託機構。如因受委託機構或其雇用人員之疏
      失，損害消費者權益，金融機構仍應先對消費者負責，再
      依委外契約書向受委託機構追償。」之規範意旨，主張上
      訴人應向其受託機構山基公司求償。然上開函釋之文義，
      應指受託機構或其雇用人代辦信用貸款業務疏失，致令消
      費者之權益受損而言；而本件被上訴人權益受損乃緣於山
      基公司停止其電訊服務之營運所致，要非因山基公司代辦
      信用貸款而生，當無上開函釋之適用，附此敘明。
五、綜上，被上訴人既無解其清償之責，又不得以其對抗山基公
    司之事由對抗上訴人，從而上訴人依系爭貸款契約第7條及
    第6條，請求被上訴人給付貸款餘額59,980元，及自95年4月
    26日起至清償日止，按年息18.25﹪計算之違約金，應認有
    據。原審判決所為上訴人敗訴之判決，自有未洽，上訴意旨
    指摘原判決不當，求予廢棄改判，為有理由。本院爰廢棄原
    判決，改判如主文第2項所示，並諭知如主文第3項所示訴訟
    費用由被上訴人負擔。
六、兩造其餘攻擊防禦方法及舉證，對判決結果不生影響，爰不
    逐一論述，併此敘明。
七、據上論結，本件上訴為有理由，依民事訴訟法第436條之32
    第2項、第450條、第78條、第436條之32第1項、第436條之
    19第1項，判決如主文。
中　　華　　民　　國　　96　　年　　4 　　月　　30　　日
                  審判長法  官  邱璿如
　                      法　官　姚貴美
　　                    法　官　王翠芬
以上正本係照原本作成。
本件判決不得上訴。
中　　華　　民　　國　　96　　年　　4 　　月　　30　　日
                        書記官  陳錦進
